ACORDAO-COMPLETO-2457292

ACÓRDÃO 5411/2021 ATA 9/2021 - PRIMEIRA CÂMARA

VISTOS, relatados e discutidos estes autos de atos de pensão militar instituídos por José Roberto da Silva, Áureo Pereira e Ubirajara Augusto Filizola, militares da Força Aérea Brasileira; 
ACORDAM os Ministros do Tribunal de Contas da União, reunidos em sessão da Primeira Câmara, diante das razões expostas pelo relator, em: 
9.1. julgar ilegais os atos de concessão de pensão instituídos por José Roberto da Silva, Áureo Pereira e Ubirajara Augusto Filizola por afrontarem o art. 110, caput, da Lei 6.880/1980, como assevera o Acórdão 2225/2225-TCU-Plenário, bem como por não cumprir os requisitos para receber o posto acima em sua passagem para a reserva remunerada, com base no inciso II do art. 50 da lei 6.880/80, especificamente em relação ao ato de José Roberto da Silva; 
9.2. dispensar, com fulcro no Enunciado 106 da Súmula da Jurisprudência do TCU, a devolução dos valores indevidamente recebidos até a data da ciência desta deliberação;
9.3. determinar à Diretoria de Administração de Pessoal do Comando da Aeronáutica, com fulcro no art. 45 da Lei 8.443/1992, que:
9.3.1. faça cessar os pagamentos decorrentes dos atos impugnados e comunique as providências adotadas ao TCU no prazo de quinze dias, nos termos dos arts. 262, caput, do Regimento Interno do TCU e 8º, caput, da Resolução TCU 206/2007;
9.3.2. cadastre novos atos, livres das irregularidades apontadas, e submeta-os ao TCU no prazo de trinta dias, nos termos dos arts. 262, § 2º, do Regimento Interno do TCU e 19, § 3º, da Instrução Normativa TCU 78/2018;
9.3.3. dê ciência do teor desta deliberação aos interessados e encaminhe comprovante da data de ciência pelos interessados ao TCU no prazo de trinta dias, nos termos do art. 4º, § 3º, da Resolução TCU 170/2004, alertando-os de que o efeito suspensivo proveniente de eventual interposição de recurso junto ao TCU não os exime da devolução dos valores indevidamente percebidos após a notificação, caso o recurso não seja provido.
9.4. determinar a¿ Secretaria de Fiscalização de Integridade de Atos e Pagamentos de Pessoal e de Benefícios Sociais que monitore o cumprimento das determinações feitas.

Atos de Pensão militar.

Primeira Câmara

Comando da Aeronáutica.

3. Interessados/Responsáveis:
3.1. Interessados: Alice Rodrigues Filizola (XXX.383.301-XX); Aurea Cristina Pereira (XXX.725.529-XX); Beatriz Consuelo Cordeiro Rodrigues (XXX.038.018-XX); Maria Regina dos Santos (XXX.762.569-XX); Nilsa Pinto da Silva (XXX.485.518-XX).

13.1. Ministros presentes: Benjamin Zymler (na Presidência), Walton Alencar Rodrigues (Relator) e Jorge Oliveira.
13.2. Ministro-Substituto convocado: Marcos Bemquerer Costa.
13.3. Ministros-Substitutos presentes: Augusto Sherman Cavalcanti e Weder de Oliveira.

WALTON ALENCAR RODRIGUES

Trata-se de atos de pensão militar emitidos pela Diretoria de Administração de Pessoal do Comando da Aeronáutica instituídos por José Roberto Da Silva, Áureo Pereira e Ubirajara Augusto Filizola em favor de Alice Rodrigues Filizola, Aurea Cristina Pereira, Beatriz Consuelo Cordeiro Rodrigues, Maria Regina dos Santos e Nilsa Pinto da Silva (peças 2-5) .
Os atos foram submetidos às críticas automatizadas do sistema e-Pessoal e passaram por verificações adicionais da unidade técnica, que suscitou alerta de irregularidade dos atos de José Roberto da Silva e Áureo Pereira haja vista afrontarem o Acórdão 2225/2019-TCU-Plenáriolena¿rio, da relatoria do E. Ministro Benjamin Zymler. Por fim, a Unidade Técnica propugnou pela legalidade do ato de Ubirajara Augusto Filizola (peças 6-7) .
O MP/TCU, representado pelo Procurador Júlio Marcelo de Oliveira, divergiu parcialmente do encaminhamento proposto (peça 9) :
Trata-se de processo consolidado com três atos de pensões militares deferidas pelo Comando da Aeronáutica, com pareceres pela legalidade por parte do controle interno.
A seu turno, a Secretaria de Fiscalização de Integridade de Atos e Pagamentos de Pessoal e de Benefícios Sociais - Sefip manifestou-se no sentido de considerar:
a) ilegais as pensões instituídas por José Roberto Da Silva (peça 2) e por Aureo Pereira (peça 3) devido, em síntese, ao pagamento a maior dos proventos; e
b) legal a pensão deixada por Ubirajara Augusto Filizola (peça 4) .
Observa-se que Ubirajara Augusto Filizola foi reformado por impedimento de idade em 26/9/2001, com proventos de Capitão, de acordo com o Ato Sisac 10714952-07-2006-100763-4.
Após ser reformado, foi-lhe conferida, a partir de 18/3/2009, a vantagem estabelecida no art. 110 da Lei 6.880/1980, por ter sido considerado inválido, ocasião em que passou a receber proventos de Major (Ato Sisac 10714952-07-2006-100763-4) .
A pensão instituída pelo militar não merece prosperar, por ausência de previsão legal que autorize os acréscimos nos proventos, conforme o entendimento firmado pelo Acórdão 2225/2019-TCU-Plenáriolenário, cujo sumário dispõe:
Sumário: atos de reforma. Alteração de uma das concessões para elevação, em um grau hierárquico, do posto sobre o qual calculados os proventos do inativo, em face da superveniência de invalidez permanente decorrente de doença especificada em lei. Militar anteriormente reformado com proventos já calculados sobre o posto hierárquico superior, por tempo de serviço. Ausência de previsão legal para extensão da vantagem estabelecida no art. 110 da Lei 6.880/1980 a militares já reformados, bem como para o acréscimo de dois postos no cálculo dos proventos. Negativa de registro. Determinações. Legalidade e registro das demais concessões.
O ato em apreço foi encaminhado pelo controle interno em 10/8/2017, de modo que não houve o decurso do prazo de cinco anos previsto pelo Supremo Tribunal Federal, no âmbito do RE 636.553, para a apreciação de atos de natureza complexa, por parte do Tribunal de Contas da União.
Ante o exposto, o Ministério Público de Contas manifesta-se pela ilegalidade da pensão militar instituída por Ubirajara Augusto Filizola (peça 4) e aquiesce à proposição da Sefip, quanto às demais concessões.

não há

Procurador Júlio Marcelo de Oliveira.

PENSÃO MILITAR. CONCESSÃO DE POSTO HIERÁRQUICO SUPERIOR EM RAZÃO DE INCAPACIDADE DEFINITIVA OCORRIDA APÓS A REFORMA. ILEGALIDADE DOS ATOS.

PENSÃO MILITAR (PMIL)

Secretaria de Fiscalização de Integridade de Atos e Pagamentos de Pessoal e de Benefícios Sociais (Sefip).

Trata-se de atos de pensão militar emitidos pela Diretoria de Administração de Pessoal do Comando da Aeronáutica instituídos por José Roberto Da Silva, Áureo Pereira e Ubirajara Augusto Filizola (peças 2-5) .
Os atos em análise deram entrada no TCU entre 16/3/2017 e 10/8/2017, há menos de cinco anos, portanto.
A Sefip manifesta-se pela legalidade do ato de Ubirajara Augusto Filizola e pela ilegalidade dos atos de José Roberto da Silva e de Áureo Pereira.
O Ministério Público de Contas identificou, contudo, que Ubirajara Augusto Filizola, igualmente aos demais militares, teve remuneração majorada com base no soldo correspondente ao grau hierárquico imediato ao que possuía na reserva remunerada em decorrência de incapacidade definitiva ocorrida após a reforma.
Portanto, é pertinente observar que todos os instituidores foram reformados inicialmente por idade, posteriormente foram novamente reformados, só que nesta oportunidade por incapacidade/invalidez, situação em que erroneamente tiveram seus proventos majorados para 01 (um) posto acima. Ao falecerem, o cálculo ilegal dos proventos veio a incidir sobre a pensão militar deixada aos seus beneficiários.
Esse procedimento afronta o mandamento do art. 110, caput, da Lei 6.880/1980, que expressamente confere o benefício ao militar da ativa ou da reserva remunerada que, nessa condição, é considerado incapaz em razão das situações e moléstias listadas no art. 108, incisos II, IV e V, da mesma lei. A jurisprudência do TCU tem-se consolidado nesse sentido, sob o espeque do Acórdão 2225/2019-TCU-Plenáriolena¿rio, da relatoria do E. Ministro Benjamin Zymler.
Além disso, a análise da Sefip demonstrou que houve contagem de tempo indevida para fins de concessão de posto para José Roberto da Silva em sua passagem para a reserva remunerada, afrontando a Lei 6.880/80 e a jurisprudência do Tribunal nos Acórdãos 631/2020 e 616/2020, ambos da 1ª Câmara, da relatoria do E. Ministro Vital do Rego. Portanto, como tais proventos repercutem na pensão militar, esta deve ser calculada com base nos proventos de Subtenente e apreciada pela ilegalidade, por este motivo também.
    Ilegais, assim, os atos de reforma de José Roberto da Silva, Áureo Pereira e Ubirajara Augusto Filizola Rodrigues.
TCU, Sala das Sessões Ministro Luciano Brandão Alves de Souza, em 30 de março de 2021.
WALTON ALENCAR RODRIGUES 
Relator